【裁判字號】    89,上易,685
【裁判日期】    890815
【裁判案由】    詐欺
【裁判全文】
臺灣高等法院刑事判決                            八十九年度上易字第六八五號
    上  訴  人
    即  被  告  甲○○
    選任辯護人  林德銘
右上訴人因詐欺案件，不服臺灣臺北地方法院八十八年度易字第一三一一號，中華民
國八十八年十二月二十四日第一審判決（起訴案號：臺灣臺北地方法院檢察署八十七
年度調偵字第一八號）提起上訴，本院判決如左：
    主  文
原判決撤銷。
甲○○共同連續意圖為第三人不法之所有，以詐術使人將本人之物交付，處有期徒刑
拾月。
    事  實
一、甲○○係位於台北市○○○路○段八十三號五樓祥蒞企業有限公司（下稱祥蒞公
    司）製版主管，梁桂蘭為該公司登記負責人（已另案判處有期徒刑二年六月），
    負責公司財務之管理，甲○○之夫柯進樹則為公司實際負責人（已另案判處有期
    徒刑二年四月）。又甲○○與丙○○、乙○○、丁○○等三人間本有生活上之往
    來，且梁桂蘭自八十六年十二月間起即由甲○○出面，而陸續與渠等三人間有金
    錢借貸、換票調現等關係，詎甲○○與柯進樹、梁桂蘭三人明知祥蒞公司財務困
    難，已無清償能力，竟共同意圖為公司不法之所有，基於概括之犯意，推由甲○○出面連續向丙○○、乙○○、丁○○三人佯稱：該公司要擴充，業務繁忙，支
    票不夠用，需借用支票交易，請先於出借支票之發票人處簽章，至於金額、日期
    部分，再由伊以電話告知後依需要填載，保證屆期會將款項存入云云，丙○○、
    乙○○、丁○○等三人不疑有他，均陷於錯誤，於陳佳映位於台北縣永和市○○
    路○段三十二號所營寵物店前，乃各自交付華僑商業銀行永和分行、台北國際商
    業銀行（改制前為台北區中小企業銀行）永和分行、彰化商業銀行永和分行等為
    付款人之支票借予甲○○，甲○○並將該等空白支票交予柯進樹、梁桂蘭使用，
    而柯進樹、梁桂蘭明知祥蒞公司已無資力，仍繼續簽發丙○○、乙○○、丁○○
    三人之支票供調現之用，且未依約於支票屆期將款項存入，造成丙○○、乙○○
    、丁○○等三人前開支票，分別自八十七年六月十二日、同年五月十八日、同年
    五月十五日起均遭退票且未經註銷，金額累積陳佳映部分為二百二十二萬四千二
    百九十七元，乙○○部分則為三百二十四萬二千四百九十六元，丁○○部分更已
    高達八百二十二萬三千一百九十二元，經丙○○、乙○○、丁○○要求甲○○處
    理，甲○○雖同意解決該等債務，並簽寫和解書，惟甲○○並未依約處理債務，
    至此丙○○、乙○○、丁○○等三人始知受騙。
二、案經被害人丙○○、乙○○、丁○○等人訴由台灣台北地方法院檢察署檢察官偵
    查起訴。
    理  由
一、訊據被告甲○○固不否認於右揭時地祥蒞公司與丙○○、乙○○、丁○○等三人
    間有金錢借貸及調票換現等事實關係存在，惟否認有何前開詐欺之犯行，辯稱：
    伊因丙○○、乙○○、丁○○等三人需要調現，乃基於友誼而請公司幫忙，過程
    中伊向其三人所拿支票，均直接交給梁桂蘭使用，伊並未獲有任何之利益。另乙○○等人與梁桂蘭間之借款、換票，均係彼等自行洽商決定，伊未參與，僅為代
    轉支票，且伊不負責公司財務，祥蒞公司財務狀況伊並不知情，故對於祥蒞公司
    之跳票，伊並無詐騙之犯意云云。
二、經查：被告如何明知祥蒞公司財務困難，已無清償能力，竟出面向告訴人丙○○
    、乙○○、丁○○三人佯稱：該公司要擴充，業務繁忙，支票不夠用，需借用支
    票交易，請先於發票人處簽章，至於金額、日期部分，再由伊以電話告知後依需
    要填載，保證屆期會將款項存入云云，使告訴人陷於錯誤，各自交付華僑商業銀
    行永和分行、台北國際商業銀行（改制前為台北區中小企業銀行）永和分行、彰
    化商業銀行永和分行等為付款人之支票借予甲○○，甲○○並將該等空白支票交
    予柯進樹、梁桂蘭使用，造成告訴人丙○○、乙○○、丁○○等三人前開支票，
    分別自八十七年六月十二日、同年五月十八日、同年五月十五日起均遭退票且未
    經註銷，金額累積陳佳映部分為二百二十二萬四千二百九十七元，乙○○部分則
    為三百二十四萬二千四百九十六元，丁○○部分更已高達八百二十二萬三千一百
    九十二元等事實，已迭據告訴人丙○○、乙○○、丁○○等三人於偵審中指訴明
    確，且有彰化商業銀行永和分行、台北國際商業銀行、華僑商業銀行永和分行函
    附該戶退票及註銷紀錄明細等資料附卷可憑，而被告為該公司製版主管，梁桂蘭
    為公司登記負責人，負責公司之財務，被告之夫柯進樹則為公司實際負責人等情
    ，已為柯進樹於另案審理時所自承（見原審八十八年易字第一九八號第二卷第一
    ０九頁、一四五頁），且該公司確於八十六年五、六月間被人倒帳三、四百萬元
    ，至八十七年四月即已被人倒帳五、六百萬元，公司財務發生困難之事實，復為
    梁桂蘭於另案所不諱言（見臺灣臺北地方法院檢察署八十七年偵字第一二八七一
    號偵查卷第三十四頁），參以被告本身為公司製版主管，與公司實際負責人柯進
    樹又為夫妻關係，及被告坦承將前開告訴人之支票均交付公司週轉使用，事後卻
    大量退票等情，足徵被告甲○○與柯進樹、梁桂蘭三人均明知公司財務困難，已
    無清償能力，竟共同意圖為公司不法之所有，推由甲○○出面連續向告訴人丙○○等三人詐借支票使用無訛，非僅代為轉交支票而已。雖告訴人陳佳映、乙○○
    、丁○○等三人之前與祥蒞公司間確有借貸、換票周轉等關係，惟其等三人均不
    知祥蒞公司於八十七年四月間已出現資金周轉困難之事實，復經柯進樹於另案審
    理中供述綦詳，則本院自難以之前曾有借貸情事，即謂被告其後必無詐欺之犯行
    。況被告先是讓小額貸款之支票兌現，取信於告訴人，繼而讓所簽發面額較大之
    支票均相繼退票，已據告訴人乙○○到院述之在卷（見本院八十九年三月二十九
    日筆錄），益徵被告有詐欺之犯意。再者，以被告在祥蒞公司擔任製版主管，而
    其夫即另案被告柯進樹為公司實際負責人，對於祥蒞公司業務及財務周轉狀況知
    之甚稔，則身為公司負責人之妻及擔任公司主管之被告，辯稱其對祥蒞公司財務
    周轉困難之事不知情云云，即難採信。另被告與梁桂蘭等人間既有犯意之聯絡及
    行為之分擔，則微論被告本人是否獲得利益，均無礙詐欺罪名之成立。又依前開
    函附之退票紀錄所載，被害人丙○○、乙○○、丁○○等三人之前開支票，分別
    係自八十七年六月十二日、同年五月十八日、同年五月十五日起遭退票而未經註
    銷，金額之累積丙○○部分為二百二十二萬四千二百九十七元，乙○○部分則為
    三百二十四萬二千四百九十六元，丁○○部分更已高達八百二十二萬三千一百九
    十二元，金額非小，即自八十七年五月十一日起至八十八年一月二十六日止，有
    關祥蒞公司退票未註銷之總金額更已高達八千四百五十一萬七千元，此有財團法
    人金融聯合徵信中心函附祥蒞公司票據退票及拒絕往來資料表乙份附卷（見原審
    八十八年易字第一九八號第二卷第五十九、六十頁）可稽，是以祥蒞公司前開所
    欠之金額如此龐大，而被告甲○○於將告訴人等三人支票交予柯進樹、梁桂蘭使
    用時，當知祥蒞公司已無資力足以支付該筆簽發之票款金額，乃其仍任由柯進樹
    、梁桂蘭繼續將告訴人三人之支票，簽發交付他人調現，並使其等三人承擔法律
    上之票據責任，此不僅與被害人丙○○、乙○○、丁○○等三人交付空白支票互
    相調票周轉之本意相違，復因其出面借票時，猶隱瞞祥蒞公司已周轉困難之事實
    ，並自稱係老闆娘，致告訴人等三人陷於錯誤而為支票之交付，足見被告甲○○
    與柯進樹、梁桂蘭間，確有共同圖取不法財物之犯意甚明，被告前揭之辯解，顯
    係卸責之詞，不足採信。至被告既有詐欺之犯行，已如上述，則無論祥蒞公司營
    利事業所得稅或營業稅申報書所載稅捐申報情形如何，及被告或祥蒞公司事後是
    否將部分使用出去之支票兌付，均無礙被告罪名之成立。另被告雖提出梁桂蘭代
    表公司所開立之支票，以證明告訴人丙○○、丁○○係主動要求借票、換票，惟
    據告訴人丙○○於原審指稱：被告係以擴大營業、需要資金為由，開支票向伊換
    票，嗣後所簽發支票跳票，伊始知嚴重，伊信任被告後，整本支票交付被告，免
    得麻煩，雖曾向祥蒞公司借二十五萬元，但都已還清等語（見原審卷第二十三、
    二十四頁），而被告亦不否認其事，並供稱：剛開始三張支票彼此換票，後來丙○○拿華僑銀行整本支票給我，我每張日期、款額均用紙張載明給她（即陳女）
    等語（見原審卷第二十四頁反面），另告訴人丁○○亦指稱：被告於八十七年二
    、三月開始向伊借票，起初被告交付之支票先兌現，再兌現伊之支票，後來被告
    說沒支票，用本票給伊，最後伊開十一張支票給被告，但被告沒開票給我，是分
    次借被告的，都是空白票等語（見同上卷第二十五頁），則本件在被告施詐之前
    ，既曾有借貸或換票情事，本院亦難僅憑被告所提出梁桂蘭代表公司所開立之支
    票，有部分票載日期在告訴人丙○○等人之支票之前，即認告訴人丙○○、丁○○所被詐用之支票，全係告訴人主動要求借票或換票，被告所辯無足憑採。本件
    事證已臻明確，被告犯行堪以認定，應予以依法論科。
三、查被告意圖為第三人不法之所有，向告訴人詐得上述空白支票得逞，核其所為，
    係犯刑法第三百三十九條第一項之詐欺取財罪。其與柯進樹、梁桂蘭間有犯意之
    聯絡及行為之分擔，均為共同正犯。又被告前開多次詐欺之犯行，時間緊接，所
    犯係犯罪構成要件相同之罪名，顯係基於概括之犯意為之，為連續犯，應依刑法
    第五十六條之規定，論以一罪，並加重其刑。原審因而予以論科，固非無見。
    惟被告與柯進樹、梁桂蘭三人係共同正犯，原審漏未將柯進樹論以共同正犯，已
    有未合，且本件被告係意圖為公司不法之所有，向告訴人詐得上述空白支票使用
    ，原審誤認為意圖為自己不法之所有，亦有未洽。被告上訴意旨否認犯罪，雖非
    可採，惟原判決既有可議，仍屬無可維持，應予撤銷改判。爰審酌被告甲○○犯
    罪之動機、目的、手段及系爭之票據非由其直接簽發，對被害人所生危害之程度
    較為輕微，且犯罪後雖與被害人達成和解，惟均未依約履行及犯罪後否認犯罪之
    態度等一切情狀，量處如主文第二項所示之刑，以資懲儆。
據上論結，應依刑事訴訟法第三百六十九條第一項前段、第三百六十四條、第二百九
十九條第一項前段，刑法第二十八條、第五十六條、第三百三十九條第一項，罰金罰
鍰提高標準條例第一條前段，判決如主文。
本案經檢察官陳文禮到庭執行職務。
中      華      民      國      八十九      年      八    月    十五    日
                            臺灣高等法院刑事第四庭
                                審判長法  官  蔡  永  昌
                                      法  官  許  宗  和
                                      法  官  徐  昌  錦
右正本證明與原本無異。
不得上訴。
                                      書記官  吳  金  來
中      華      民      國      八十九      年      八    月    十七    日
附錄：本判決論罪科刑法條全文
刑法第三百三十九條第一項：
意圖為自己或第三人不法之所有，以詐術使人將本人或第三人之物交付者，處五年以
下有期徒刑、拘役或科或併科一千元以下罰金。


司法院資訊處製作；財團法人民間司法改革基金會備份。
